【裁判字號】    97,訴,770
【裁判日期】    970630
【裁判案由】    侵權行為損害賠償
【裁判全文】
臺灣高雄地方法院民事判決               97年度訴字第770號
原      告  戊○○
訴訟代理人  林鴻駿律師
被      告  丙○○民國83年.
法定代理人  丁○○
被      告  甲○○
兼
訴訟代理人  乙○○
上列當事人間請求侵權行為損害賠償事件，經本院於民國97年6
月16日言詞辯論終結，判決如下：
    主    文
被告丙○○、乙○○應連帶給付原告新台幣貳佰零壹萬陸仟柒佰
伍拾柒元，及自民國九十七年一月二十四日起至清償日止，按年
息百分之五計算之利息。
原告其餘之訴駁回。
訴訟費用由被告連帶負擔二分一，餘由原告負擔。
本判決於原告以新台幣陸拾柒萬貳仟貳佰伍拾貳元為被告供擔保
後，得假執行。
原告其餘假執行之聲請駁回。
    事  實  及  理  由
一、原告主張：
  (一)被告丙○○係民國83年5 月10日生，為限制行為能力人，並
    未經考領合格駕駛執照，於96年8 月4 日12時15分許，經其
    祖母即被告甲○○允許並交付車牌號碼ZIN-085 號輕機車（
    下稱系爭機車），即騎乘該機車，沿高雄縣大寮鄉○○街26
    巷由東往西方向行駛，行經該巷與青山街口時，因疏未注意
    應暫停讓幹道車先行，適有訴外人王俊傑騎乘車牌號碼P5E-
    710 號重機車搭載原告，沿青山街由南往北方向行至該路口
    ，煞避不及，兩機車因而發生碰撞，造成原告受有「左眼框
    骨骨折、左上頷骨骨折、左眼外傷性視神經病變併視力喪失
    、鼻骨骨折、顏面撕裂傷」等傷害。
  (二)原告請求賠償之項目及金額，分述如下：
  1.醫療費用部分：原告受有上開傷害，支出醫療費用計新台幣
    （下同）31,741元。
  2.看護費用部分：原告因本件交通事故受有前開傷害，自96年
    8 月4 日起至同年8 月17日止住院治療，計14日，每日支出
    看護費2,000 元，受有看護費用之損失計28,000元。
  3.財物損失部分：因本件交通事故造成原告母親賴玉蘭所有車
    牌號碼P5E-710 號重機車損壞，修理費用計10,600元，而原
    告母親賴玉蘭已將該債權讓與原告，是原告自得向被告請求
    機車財物損失10,600元。
  4.薪資損失部分：原告因受傷住院，半個月無法上班，受有薪
    資損失11,000 元。
  5.減少勞動能力部分：本件交通事故造成原告受有左眼框骨骨
    折，並導致左眼外傷性視神經病變，已無光覺，左眼視力喪
    失，將影響對物體感受能力，日後於工作時，無論操作機器
    、電腦等，均將受影響，參以勞工保險殘廢給付標準表一目
    失明係達殘廢等級第8 級，減少勞動能力為百分之61.52 。
    又原告係73年9 月18日生，事故發生時為23歲，至勞工強制
    退休年齡65歲，尚有42年（不計入月）工作年數，而原告係
    嘉南藥理科技大學食品科技系畢業，有專業技能，目前薪資
    19,000元，隨年齡增長、經驗累積，必將提高薪資所得，故
    以月薪3 萬元計算，則原告減少勞動能力損害計4,711,726
    元。
  6.精神慰撫金部分：原告因被告疏失而受有左眼框骨骨折、鼻
    骨骨折、顏面撕裂傷等傷害，且致左眼失明，原告正值花樣
    年華，視力一夕間驟然消失，所受之精神上痛苦實非筆墨所
    可形容，爰請求被告賠償精神慰撫金150 萬元。
  7.綜上所述，原告所得主張之金額為6,293,067 元，扣除強制
    險已給付之495,661 元，尚得請求5,797,406 元。又被告丙○○於本件交通事故發生時，為限制行為能力人，其法定代
    理人為其父即被告乙○○，是被告乙○○依法應與被告丙○○負連帶賠償責任，而被告甲○○明知丙○○無駕照，竟將
    其所有之機車交付被告丙○○使用，依道路交通管理處罰條
    例第21條第5 項及民法第184 條第2 項規定，亦應與被告丙○○負共同侵權行為之責。
  (三)並聲明：(1)被告丙○○與被告乙○○，或被告丙○○與被告
    甲○○應連帶給付原告5,797,406 元，及自起訴狀繕本送達
    之翌日起至清償日止，按年息百分之5 計算之利息。(2)願供
    擔保請准宣告假執行。
二、被告則以：被告丙○○行經事故發生地點時，曾停車查看，
    惟未見王俊傑所騎乘之機車，且本件交通事故之發生，王俊
    傑與有過失，原告亦應承擔其過失。又原告所請求之減少勞
    動能力賠償數額及精神慰撫金金額均屬過高等語置辯。並聲
    明：駁回原告之訴。
三、兩造不爭執之事項及簡化之爭點為：
  (一)兩造不爭執事項：
  1.被告丙○○於96年8 月4 日12時15分許，無照騎乘被告甲○○所有系爭機車，沿高雄縣大寮鄉○○街26巷由東往西方向
    行駛，行經該路與青山街口時，與王俊傑所騎乘搭載原告之
    機車發生碰撞，原告因此受有「左眼框骨骨折、左上頷骨骨
    折、左眼外傷性視神經病變併視力喪失、鼻骨骨折、顏面撕
    裂傷」等傷害。
  2.原告因本件交通事故，已支出必要之醫療費用31,741元、看
    護費用28,000元，且因此受有薪資損失11,000元及財物損失
    10,600元。
  3.原告因本件交通事故致受有「左眼外傷性視神經病變併眼內
    出血狀況」，經治療後雖已穩定，但左眼無光覺，無復原之
    可能，符合勞保殘廢給付標準障害項目19項（視力障害）、
    殘廢等級8（一目失明者）。
  4.原告已請領強制汽車責任險保險金495,661元。
  5.被告丙○○為限制行為能力人，而被告丙○○之父乙○○、
    母丁○○於89年8 月7 日離婚，約定由被告乙○○擔任監護
    人，即於本件交通事故發生時，被告丙○○之法定代理人為
    被告乙○○。又被告乙○○與丁○○於96年11月13日重新約
    定，由丁○○擔任被告丙○○之監護人。
  6.被告丙○○所騎乘車牌號碼ZIN- 085號輕機車，為被告甲○○所有。
  7.被告丙○○因過失傷害案件，經台灣高雄少年法院以97年度
    少護字第96號（下稱系爭訴訟）裁定交付保護管束確定。
  (二)兩造爭執事項：
  1.本件交通事故被告丙○○與王俊傑之過失比例為何？
  2.原告依道路交通管理處罰條例第21條第5 項及民法第184 條
    第2 項規定，主張被告甲○○應負連帶賠償責任，有無理由
    ？
  3.原告請求減少勞動能力損失4,711,726 元，有無理由？
  4.原告請求精神慰撫金150萬元，是否過高？
  5.原告得請求侵權行為損害賠償之金額為何？
四、前揭不爭執事項，業據原告提出財團法人長庚紀念醫院高雄
    分院（下稱高雄長庚醫院）診斷證明書2 紙、高雄長庚醫院
    收費1 份、薪資單1 紙、機車修復收據1 份、富邦產物保險
    公司匯款通知書1 紙（見本院97年度鳳調字第10號卷第15至
    24頁、第28、29頁）、被告戶籍謄本1 份、車牌號碼P5E-71
    0 號行車執照1 紙、債權讓與通知書1 紙（見本院審卷第71
    至74頁、第86頁）等為證，並有高雄長庚醫院97年5 月28日
    （97）長庚院高字第741400號函附卷可稽，且經調取系爭訴
    訟刑事全卷宗核閱無訛，堪認為真實。茲就兩造之爭點，析
    述本院得心證之理由如下：
  (一)本件交通事故被告丙○○與王俊傑之過失比例為何？
  1.按車輛行至無號誌而無交通警察指揮之交岔路口，支線道車
    應暫停讓幹線道車先行；道路交通安全規則第102 條第1 項
    第2 款定有明文。被告丙○○於前揭時間騎乘機車，行經無
    號誌交岔路口，並當時天氣晴、日間自然光線、路面乾燥、
    無缺陷、亦無障礙物乙節，有道路交通事故現場圖及道路交
    通事故調查報告表（見系爭訴訟警卷）可按，堪認當時事故
    現場客觀上無不能注意之情事，被告丙○○竟疏於注意應讓
    幹線道車先行之規定，貿然通過該路口，致生本件交通事故
    ，其有過失，堪予認定。又被告丙○○因本件事故所生過失
    傷害事件，經系爭訴訟裁定交付保護管束確定，益徵被告丙○○確有過失傷害原告之侵權行為。
  2.復按行經無號誌之交岔路口時，應減速慢行，作隨時停車之
    準備；道路交通安全規則第93條第1 項第2 款亦有明文。而
    所謂「減速慢行，作隨時停車之準備」，係指須減速至遇有
    突發狀況時，即可立即煞停，以避免危險發生。經查，證人
    王俊傑於系爭訴訟陳稱：伊沿青山街直行，巷口有一部轎車
    影響視線，在接近巷口時，被告丙○○突然騎車從巷口出來
    ，因時間太近而無法反應，所以就發生車禍，當時伊機車時
    速40、50公里左右，到巷口時有稍微減慢（見系爭訴訟審卷
    第18頁）等語，足認王俊傑騎乘機車行經該無號誌交岔路口
    時，亦有疏未注意應減速慢行，自應就本件交通事故負擔與
    有過失責任。
  3.本件經送請台灣省高屏澎區車輛行車事故鑑定委員會鑑定結
    果認為：「被告丙○○無照駕駛輕機車，支線左轉未讓幹線
    道車先行為肇事主因。王俊傑駕駛重機車行經無號誌岔路口
    ，未減速注意車前狀況為肇事次因」等情，有該車輛行車事
    故鑑定委員會96年11月9 日高屏澎鑑字第960750號函暨所附
    鑑定意見書（見本院審卷第11至13頁）在卷足憑。綜上，本
    院審酌本件交通事故之發生，被告丙○○未注意讓幹線道車
    先行為肇事原因，王俊傑未注意應減速慢行亦為肇事原因，
    並事故現場情形、二車撞擊位置及事故發生之相關證據資料
    相互以觀，認被告丙○○之過失比例為百分之70，王俊傑之
    過失比例為百分之30，應屬妥適。
  (二)原告主張被告甲○○應負連帶賠償責任，有無理由？
  1.按當事人主張有利於己之事實者，就其事實有舉證之責任，
    民事訴訟法第277 條前段定有明文。民事訴訟如係由原告主
    張權利者，應先由原告負舉證之責，若原告先不能舉證，以
    證實自己主張之事實為真實，則被告就其抗辯事實，即令不
    能舉證，或其所舉證據尚有疵累，亦應駁回原告之訴，最高
    法院17年上字第917 號判例要旨可資參照。又按「上訴人明
    知加害人張某未領有駕駛執照，仍將該小客車交其駕駛，顯
    違道路交通管理處罰條例第21條第1 項第1 款、第28條之規
    定，亦即違反保護他人之法律，應推定其有過失」，最高法
    院67年台上字第2111號判例意旨參照。
  2.被告丙○○於本件交通事故時，未經考領合格駕駛執照，此
    為被告所是認，並有前開道路交通事故調查報告表(二)可按。
    惟查，被告丙○○於系爭訴訟時陳稱：「（怎會騎機車？）
    出去買東西」、「（家長有同意你騎車？）偷騎」（見系爭
    訴訟審卷第18頁）等語，並於本院審理時陳述：伊平日的交
    通工具是腳踏車，當天因怕趕不及補習，所以就騎機車要去
    文具行。機車鑰匙都掛在門旁邊，伊是自己偷騎出去，而系
    爭機車平時是伊母親在使用，因而奶奶甲○○在二年前開刀
    ，開刀後就沒有在用機車了，因媽媽沒有機車，所以奶奶就
    給媽媽騎（見本院審卷第63至65頁）等語，是被告丙○○係
    自行騎乘系爭機車外出，以致肇事，並非經被告甲○○允許
    而交付系爭機車予被告丙○○。此外，原告亦未能舉證證明
    被告甲○○確有允許被告丙○○騎乘系爭機車，因而肇事。
    從而，原告主張被告甲○○明知丙○○無駕照，仍將其所有
    之機車交付被告丙○○使用，應與被告丙○○負共同侵權行
    為之責云云，即屬無據。
  (三)原告請求減少勞動能力損失4,711,726 元，有無理由？請求
    精神慰撫金150 萬元，是否過高？
  1.按因故意或過失不法侵害他人之權利者，負損害賠償責任。
    不法侵害他人之身體或健康者，對於被害人因此喪失或減少
    勞動能力或增加生活上之需要時，應負損害賠償責任。不法
    侵害他人之身體、健康、名譽、自由、信用、隱私、貞操，
    或不法侵害其他人格法益而情節重大者，被害人雖非財產上
    之損害，亦得請求賠償相當之金額。民法第184 條第1 項前
    段、第193 條第1 項、第195 條第1 項分別定有明文。被告
    丙○○就本件事故之發生應負百分之70過失責任，已如前述
    ，自應負侵權行為損害賠償責任。又被告丙○○於事故發生
    時為限制行為能力人，被告乙○○為被告丙○○之法定代理
    人，業如前述，依民法第187 條第1 項前段規定，被告乙○○應與被告丙○○連帶負損害賠償責任。
  2.減少勞動能力部分：
  (1)查，「病患於96年8 月4 日至本院急診就醫，診斷左眼框骨
    骨折、左上頷骨骨折、左眼外傷性視神經病變併視力喪失、
    鼻骨骨折、顏面撕裂傷等症狀；於同年8 月11日進行頭頸部
    整形重建手術，同年8 月17日辦理出院，共住院14天。其左
    眼外傷性視神經病變併眼內出血狀況已穩定，但左眼無光覺
    ，無復原之可能，符合勞保殘廢給付標準障害項目19項（視
    力障害）、殘廢等級8 （一目失明者）」，有前開高雄長庚
    醫院97年5 月28日（97）長庚院高字第741400號函在卷可憑
    ，足認原告因本件交通事故確有受一目失明之傷害，符合勞
    保殘廢給付標準障害項目19項（視力障害）、殘廢等級8 ，
    減少勞動能力百分之61.52。
  (2)原告係73年9 月18日生，事故發生時為23歲，算至勞工強制
    退休年齡65歲，尚有42年工作年數（不計入月），且原告現
    每月薪資19,000元，此為兩造所不爭執。至原告雖主張應以
    月薪3 萬元為計算減少勞動能力損害之標準云云，然原告並
    未提出任何依據證明其將來必提高薪資所得至少3 萬元，以
    實其說；是本件應以現在之月薪19,000元以為計算標準。
  (3)準上而論，原告因本件交通事故致減少勞動能力為百分之61
    .52 ，依原告現在每月薪資19,000元，並尚有42年工作年數
    計算一次給付，即依霍夫曼計算法扣除中間利息，是原告得
    請求減少勞動能力損失為3,207,828 元（計算式：19000 ×
    12＝228000，228000×61.25%＝139650，（139650/00000
    00）×00000000＝0000000.09【元以下四捨五入】）。從而
    ，原告得請求減少勞動能力損害計3,207,828 元，逾此部分
    之請求，則屬無據。
  3.精神慰撫金部分：按慰撫金數額之認定，除依被害人所受身
    體上及精神上痛苦程度，及所造成之影響二者予以衡量外，
    尚須斟酌雙方之身分資力與加害之程度及各種情形，予以核
    定。本件原告因被告丙○○之過失行為受有「左眼框骨骨折
    、左上頷骨骨折、左眼外傷性視神經病變併視力喪失、鼻骨
    骨折、顏面撕裂傷」等傷害，並導致左眼失明，已如前述，
    是原告主張受有精神上之痛苦，依據民法第195 條之規定請
    求被告賠償其非財產上之損害，自屬有據。查原告為嘉南藥
    理科技大學畢業，現任職驛統企業有限公司，月薪19,000元
    ，95年度所得計73,200元，名下無不動產；被告丙○○係國
    中二年級學生，無收入，名下亦無不動產，並被告乙○○為
    專科肄業，待業中，名下無不動產等情，業經兩造陳明，且
    有稅務電子閘門財產所得調件明細表（本院審卷第18至21頁
    ）在卷可考，堪予認定。本院審酌前開兩造之身分、地位、
    經濟狀況、被告之加害程度、原告所受傷勢、心理及生理上
    所受之痛苦等一切情狀，認原告請求精神慰撫金之數額以30
    萬元為適當，逾此數額之請求，即難准許。
  5.綜上，原告得請求被告賠償醫療費31,741元、看護費28,000
    元、薪資損失11,000元、財物損失10,600元、減少勞動能力
    3,207,828 元及精神慰撫金30萬元，合計3,589,169 元。
  (四)按損害之發生或擴大，被害人與有過失者，法院得減輕賠償
    金額，或免除之；民法第217 條第1 項定有明文。又按「駕
    駛機車有過失致坐於後座之人被他人駕駛之車撞死者，後座
    之人係因藉駕駛人載送而擴大其活動範圍，駕駛人為之駕駛
    機車，應認係後座之人之使用人，原審類推適用民法第224
    條規定依同法第217 條第1 項規定，減輕被上訴人之賠償金
    額，並無不合」，最高法院74年台上字第1170號判例意旨參
    照；質言之，機車後座乘客係因藉駕駛人載送而擴大其活動
    範圍，駕駛人為之駕駛車輛，應認係乘客之使用人，就該駕
    駛人之過失責任仍應負責。本件被告丙○○對於肇事原因固
    有上述之過失，然王俊傑就本件交通事故亦與有過失，且原
    告亦應就王俊傑之過失負使用人之責，自應酌減被告之賠償
    數額。而參酌被告丙○○之過失比例為百分之70，暨以此比
    例酌減原告所得請求計2,512,418 元【計算式：0000000 ×
    0.7 ＝0000000.3 （元以下四捨五入）】。又原告已請領強
    制汽車責任險保險金495,661 元，亦如前述，是此部分應予
    扣除；依此核算結果，被告自應賠償原告2,016,757元。
五、綜上所述，原告依侵權行為之法律關係，請求被告丙○○及
    乙○○應連帶給付2,016,757 元，及自起訴狀繕本送達之翌
    日即97年1 月24日起至清償日止，按年息百分之5 計算之利
    息，為有理由，應予准許；逾此範圍之請求，為無理由，應
    予駁回。又原告陳明願供擔保，請准宣告假執行，核無不合
    ，茲酌定相當之擔保金額，予以准許；至原告敗訴部分，其
    假執行聲請即失所附麗，應併予駁回。
六、本件事證已臻明確，兩造其餘陳述及攻擊防禦方法經本院斟
    酌後認均不影響本判決之結果，爰不再逐一詳予論述，附此
    敘明。
七、據上論結，本件原告之訴為一部有理由，一部無理由，依民
    事訴訟法第79條、第85條第2 項、第390 條第2 項，判決如
    主文。
中    華    民    國    97    年    6     月    30    日
                  民事第六庭  法  官  洪榮家
正本係照原本作成。
如不服本判決，應於送達後20日內，向本院提出上訴狀並表明上
訴理由，如於本判決宣示後送達前提起上訴者，應於判決送達後
10日內補提上訴理由書（須附繕本）。
中    華    民    國    97    年    6     月    30    日
                              書記官  王紀芸


司法院資訊處製作；財團法人民間司法改革基金會備份。
